【裁判字號】    97,訴,1261
【裁判日期】    970912
【裁判案由】    給付欠款等
【裁判全文】
臺灣臺北地方法院民事判決              97年度訴字第1261號
原      告  乙○○
                        樓
訴訟代理人  王福民律師
被      告  甲○○
            丙○○原名巫孟真.
上列當事人間請求給付欠款等事件，本院於民國97年8 月29日言
詞辯論終結，判決如下：
    主     文
原告之訴及假執行之聲請均駁回。
訴訟費用由原告負擔。
    事實及理由
一、按訴狀送達後，原告不得將原訴變更或追加他訴。但擴張或
    減縮應受判決事項聲明者，不在此限。且不變更訴訟標的，
    而補充或更正事實上或法律上之陳述者，非為訴之變更或追
    加。民事訴訟法第255條第1項第3款、第256條分別定有明文
    。查原告起訴時聲明：(一)被告甲○○或丙○○（原名巫孟真
    ）應給付原告新臺幣（下同）710,000 元及自起訴狀繕本送
    達翌日起至清償日止，按週年利率5%計算之利息。(二)上述被
    告中一人清償所欠債務及利息，其餘被告於清償範圍內視為
    已清償。並陳明願供擔保請准宣告假執行。嗣於民國97年 8
    月29日具狀變更聲明請求：(一)被告甲○○應給付原告710,00
    0 元及自起訴狀繕本送達翌日起至清償日止，按週年利率5%
    計算之利息。(二)被告丙○○應給付原告710,000 元及其中票
    號AT0000000號支票所載355,000 元自96年9月10日起至清償
    日止，按週年利率6% 計算之利息，及其中票號TA0000000號
    支票所載355,000元自96年9月12日起至清償日止，按週年利
    率6%計算之利息。(三)上述被告中一人清償所欠債務及利息，
    其餘被告於清償範圍內視為已清償。並陳明願供擔保請准宣
    告假執行。核被告所為，乃補充其基於不真正連帶債務關係
    所為之聲明事項，並擴張關於票據債務利息之請求，揆諸上
    開規定，均為法之所許，先此敘明。
二、原告起訴主張：
  (一)原告與被告甲○○同在永達保險經紀人股份有限公司（下稱
    永達保經公司）任職，被告甲○○於94年間曾承辦黃姓保險
    客戶之案件，因被告甲○○久未簽下保單而委由原告出面幫
    忙協談，並允諾事成後將給予佣金1,485,619 元，嗣經原告
    多次協商後黃姓客戶即購買保險，是被告甲○○自應依兩造
    協議給付佣金，且其亦簽署收據證明書表示願意給付原告上
    開佣金。而被告甲○○已依兩造協議先行支付775,619 元，
    剩餘710,000 元尚未給付，然事後被告甲○○為支付上開剩
    餘佣金，交付由被告丙○○所簽發如附表所示之支票兩紙，
    經原告提示後竟遭退票，是被告甲○○對於原告所負債務仍
    未清償，原告自得依兩造之委任契約請求給付報酬，並請求
    被告丙○○給付票款，而被告等人各自基於不同原因而對原
    告負擔同一筆款項之給付義務，為不真正連帶債務，是被告
    其中一人已為給付之範圍，他被告即免為給付義務。並聲明
    ：(一)被告甲○○應給付原告710,000 元及自起訴狀繕本送達
    翌日起至清償日止，按週年利率5%計算之利息。(二)被告丙○○應給付原告710,000元及其中票號AT0000000號支票所載35
    5,000元自96年9月10日起至清償日止，按週年利率6%計算之
    利息，及其中票號TA00 00000號支票所載355,000元自96年9
    月12日起至清償日止，按週年利率6%計算之利息。(三)上述被
    告中一人清償所欠債務及利息，其餘被告於清償範圍內視為
    已清償。(四)願供擔保，請准宣告假執行。
  (二)因黃姓客戶及其妻允諾投保後，依永達保經公司獎勵保險業
    務員之相關規定，可分「首佣獎金（即初年度服務報酬）」
    及「續佣獎金（續年度服務報酬）」兩種。查首佣獎金即是
    當保險業務員在外招攬客戶而簽下投保契約後，保險公司即
    會按照投保客戶所投保之種類及其保險金額計算出首佣獎金
    ，而被告甲○○所領取之首佣獎金即高達3,604,492 元。次
    查「續佣獎金」是指保險客戶在投保後第2 年起算至投保年
    限終止後皆有如期繳納保險金時，保險業務員可領取之業績
    獎金。是故，按照通常情況如被告甲○○在黃姓客戶及其妻
    投保期間一直任職在永達保經公司，則可領取「續佣獎金」
    ，然因被告甲○○於黃姓客戶及其妻投保後第2 年期滿即離
    職而由訴外人丁○○承接黃姓客戶及其妻之業務，且因之前
    發生原告及被告甲○○間之委任報酬糾紛，而為避免類似糾
    紛之再度發生，才會由丁○○及原告於96年6月9日另行簽訂
    聲明書，此觀聲明書底下標明「同意自97年度起轉讓第三年
    度至第六年度之續期保費佣金於乙○○」自明，而對於首佣
    獎金部分隻字未提，足見被告甲○○所提出之聲明書所敘述
    之事，與原告所提出之收據證明書所敘述之事並非同一。
  (三)再查，被告甲○○雖辯稱上開未給付之佣金債務已由被告丙○○交付如附表所示支票而承擔債務，不得向其請求云云，
    然如附表所示支票既未經兌現，依民法第319 條規定，被告
    甲○○所負之債務並未消滅；且依被告丙○○所自陳，其交
    付支票是要作為主管戊○○出來協調，如被告甲○○給付獎
    金後，即應將票據返還等語，均未提及債務承擔之事，且被
    告甲○○亦未舉證有債務承擔契約存在，而原告亦未承認債
    務承擔，依民法第301 條規定，此債務承擔對原告不生效力
    ，況且被告甲○○事後又改辯稱係由丁○○承擔債務云云，
    不僅未能舉證，亦與自己先前所為辯解相互矛盾，更足徵其
    所辯不足採信。此外，本件乃原告請求被告給付首佣，而證
    人己○○、戊○○並已證述聲明書之事項僅涉續佣，與首佣
    無關，則被告甲○○辯稱聲明書已約定以續佣代付首佣未給
    付部分云云，亦與事實不符。至於被告丙○○所提出由被告
    甲○○出具之「聲明稿」，全以電腦打字而成，原告否認其
    真正，被告丙○○自無從據此為利己之主張。
三、被告甲○○辯稱：
    其不爭執曾委由原告協談保險而同意給付佣金1,485,619 元
    ，並已先行給付775,619元等事實，惟剩餘金額710,000元已
    由被告丙○○交付附表所示支票而承擔債務，其已無庸給付
    ，況事後更由丁○○與原告協議簽署聲明書，由其本可領取
    之續期佣金代付先前未給付之首佣，是此債務亦由丁○○承
    擔，其更無須負責等語。並聲明：如主文所示。
四、被告丙○○辯稱：
    伊當初係因主管戊○○出面協調，為能繼續在永達保經公司
    受訓上課，基於信任戊○○之故才簽發附表所示支票，戊○○並稱如被告甲○○將佣金給付原告後，就會返還支票，是
    伊並無擔保被告甲○○清償債務之意，亦未將附表所示支票
    交付原告，否則何必將附表所示支票交由戊○○保管，而不
    直接交付原告。況事後丁○○與原告已簽署聲明書，表示「
    乙○○及甲○○之業績糾紛亦告終結」，顯見丁○○已為債
    務承擔，且原告同意此事。據此可知，伊並未承擔債務，亦
    未將票據交付原告，更未擔保被告甲○○之債務，原告請求
    伊清償票款，顯非有據。並聲明：如主文所示。
五、原告主張其受被告甲○○委任協談保險契約之簽訂，事後客
    戶業已投保，被告甲○○乃允諾給付佣金1,485,619 元，並
    已支付775,619 元，且被告丙○○簽發附表所示支票均遭退
    票等事實，業據提出佣金計算表、支票、退票理由單、收據
    證明書等件為證，核與所述相符，且被告對此並不爭執，堪
    信原告主張為真。惟被告則分以前詞為辯，是本件首要爭點
    即在於，原告是否同意由丁○○以續佣抵扣被告甲○○尚未
    給付之首佣餘額710,000 元，而有債務承擔之情形，以及被
    告丙○○應否負擔票據責任。茲就此判斷如下：
  (一)按第三人與債權人訂立契約承擔債務人之債務者，其債務於
    契約成立時，移轉於該第三人。民法第300 條定有明文。且
    按債務承擔契約，係以移轉債務於第三人為目的之契約，第
    三人與債權人間一有此項契約之成立，債務即移轉於第三人
    ，嗣後原債務人既不復負擔債務，債權人自不得更向原債務
    人請求履行。最高法院23年上字第3008號判例可資參照。查
    被告甲○○所提出之聲明書，乃由原告與丁○○共同所出具
    ，並由己○○及訴外人王群元擔任見證人，其內容略稱：「
    茲同意自97年度起轉讓第三年度至六年度之續期保費佣金於
    乙○○，保單號碼如下…。以上佣金需扣除所得稅40% ，並
    於永達撥入丁○○帳戶次日轉讓給乙○○。丁○○並於96年
    6月9日開立支票號碼：CK0000000，金額：79,189 給乙○○
    ，乙○○及甲○○之業務糾紛亦告終結。唯恐口說無憑，特
    立此據…」，此有聲明書在卷可參（本院卷第27頁）。則原
    告既與丁○○共同出具聲明書，表示由丁○○將其收取之續
    期佣金扣除所得稅後全數移轉原告，且聲明「與甲○○之義
    務糾紛亦告終結」，顯見原告已同意由丁○○承擔被告甲○○原所負擔之債務，並免除被告甲○○之債務。核其所為，
    與前述債務承擔之情形應屬相符。至於證人己○○雖證稱因
    被告甲○○未將續期佣金給付原告，才簽聲明書，並非以續
    佣抵首佣（本院卷第91頁反面、第96頁），惟被告甲○○是
    否應給付續期佣金，並未經原告加以主張或舉證，而被告亦
    予以否認，是其證述「被告甲○○未將續期佣金給付原告」
    云云，已屬有疑，自難以遽採，準此，其證稱「並非以續佣
    抵首佣」云云，應屬自身所為判斷，而非親身見聞所得，實
    難以採信。
  (二)又原告雖主張該聲明書之內容僅關於續期佣金，與首期佣金
    無涉云云，然揆諸上開聲明書內容，原告於扣除所得稅後，
    得領取全數之續期佣金，丁○○則未能取得任何佣金，是以
    ，倘若聲明書所協議之內容僅牽涉續期佣金之分配，何以未
    如首期佣金有對分比例之情形，而係約定由原告全數取得。
    且兩造並不爭執被告甲○○早已離職，證人己○○亦證述依
    保險公司規定離職業務員之續期佣金歸由上級主管即丁○○
    收取（本院卷第91頁反面），另證人戊○○亦為相同之證述
    （本院卷第95頁），是原告與丁○○簽訂聲明書時，被告甲○○並無可領取之續期佣金，何來與原告有任何之糾紛，足
    徵聲明書當中所謂「乙○○及甲○○之業務糾紛」，即係指
    原告與被告甲○○之間因首期佣金所發生之糾紛。據此，原
    告與丁○○於聲明書當中同意丁○○將其本可領取之續期佣
    金於扣除所得稅全數交付原告後，「乙○○及甲○○之業務
    糾紛亦告終結」，亦即丁○○以其領取之續期佣金，清償被
    告甲○○尚未清償之首其佣金，此當與首期佣金關係密切，
    原告所為前揭主張，顯與事實不符，難以採信。從而，被告
    辯稱被告甲○○對於原告之債務，已由丁○○承擔等情，堪
    信屬實。
  (三)又按票據之交付，為發票行為不可缺少之要件，支票發票人
    票據債務之成立，應以發票人交付支票於受款人完成發票行
    為之時日為準，最高法院74年臺上字第804 號判例可資參照
    。又按當事人主張有利於己之事實者，就其事實有舉證之責
    任。民事訴訟法第277 條前段定有明文。是支票執票人主張
    票據權利時，如發票人抗辯其並未交付票據，自應由執票人
    負舉證之責。查本件被告丙○○辯稱其簽發系爭票據，並未
    交付原告，而係交由證人戊○○，而證人戊○○亦證稱被告
    丙○○簽發票據僅為擔保（本院卷第95頁），且原告又未能
    舉證被告丙○○確有交付附表所示之支票。從而，被告丙○○之發票行為尚未完成，其辯稱無庸給付票據責任，尚屬有
    據，應予採信。
六、綜上所述，原告主張被告甲○○同意給付委任報酬1,485,61
    9元，尚餘710,000元未給付，且被告丙○○簽發附表所示支
    票均遭退票等情，固屬真實，然被告甲○○辯稱其債務已由
    丁○○承擔債務，以及被告丙○○辯稱其未完成發票行為等
    情，核屬有據，堪可採信。從而，原告依據委任契約、票據
    與不真正連帶之法律關係，請求被告甲○○給付710, 000元
    及自起訴狀繕本送達翌日起至清償日止，按週年利率5%計算
    之利息。以及被告丙○○給付710,000元及其中票號AT00000
    00號支票所載355,000元自96年9月10日起至清償日止，按週
    年利率6%計算之利息，及其中票號TA000000 0號支票所載35
    5,000元自96年9月12日起至清償日止，按週年利率6%計算之
    利息。上述被告中一人清償所欠債務及利息，其餘被告於清
    償範圍內視為已清償，均屬無據，應予駁回。又原告之訴既
    經駁回，其假執行之聲請即失所附麗，應併予駁回。
七、本件事證已臻明確，兩造其餘攻擊防禦方法及未經本院援用
    之證據，核與判決之結果不生影響，爰不予逐一論駁，附此
    敘明。
八、訴訟費用負擔之依據：民事訴訟法第78條。
中    華    民    國    97    年    9     月    12    日
                  民事第四庭    法  官  余明賢
以上正本係照原本作成
如對本判決上訴，須於判決送達後20日內向本院提出上訴狀
中    華    民    國    97    年    9     月    12    日
                                書記官  楊勝欽
【附表】
┌──┬─────┬──────┬────────┬──────┐
│編號│ 支票號碼 │  發票日期  │  付款銀行      │  票面金額  │
├──┼─────┼──────┼────────┼──────┤
│ 1  │TA0000000 │95年10月8日 │臺北銀行大安分行│355,000元   │
├──┼─────┼──────┼────────┼──────┤
│ 2  │TA0000000 │96年1月8日  │臺北銀行大安分行│355,000元   │
└──┴─────┴──────┴────────┴──────┘


司法院資訊處製作；財團法人民間司法改革基金會備份。
